臺灣高等法院高雄分院刑事判決　　　　 96年度上易字第204號
上　訴　人　臺灣高雄地方法院檢察署檢察官
被　　　告　甲○○
選任辯護人　戴慕蘭　律師
上列上訴人因被告詐欺等案件，不服臺灣高雄地方法院95年度易
字第1688號中華民國96年1 月5 日第一審判決（起訴案號：臺灣
高雄地方法院檢察署95年度偵字第10904 號），提起上訴，本院
判決如下：
    主  文
上訴駁回。
    理  由
一、公訴意旨略以：被告甲○○係空軍航空技術學院資圖中心圖
    書館（下稱資圖中心圖書館）館員，平日負責圖書資料自動
    化管理系統資料建檔等、借還書、參考諮詢服務業務，為從
    事業務之人。甲○○明知自己並未報名、參加於民國93年1
    月12、13日由行政院國家科學委員會科學技術資料中心（已
    改名為「財團法人國家實驗研究院科技政策與資訊中心」，
    下稱國研院資訊中心）在臺北市大安區○○○路○ 段106 號
    科技大樓14樓所主辦為期2 天之「新版全國期刊聯合目錄資
    料庫教育訓練」（該次教育訓練於92年12月31日以e-mail通
    知報名者及各會員圖書館，因故改期於93年2 月16、17日舉
    辦），竟先於93年1 月15日利用其業務上所製作用以報結差
    旅費之簽呈，登載「謝員已依表定時間（93年1 月12、13日
    兩天）赴國科會科資中心參加『新版全國期刊聯合目錄資料
    庫』線上更新功能教育訓練，支用差旅費計新台幣貳仟肆佰
    元整」等語，持此內容虛偽之簽呈連同不實之資圖中心國內
    出差旅費報告表等資料，呈請資圖中心圖書館館長李錦雄等
    人核可而行使之，使空軍航空技術學院不知情之主計、會計
    人員陷於錯誤，信其確係在國內出差，准許其據以憑辦核發
    差旅費，甲○○並因此於93年3月8日詐得差旅費新台幣（下
    同）2,400 元，足以生損害於空軍航空技術學院對人員出差
    管理及核發出差旅費之正確性，嗣因甲○○遭檢舉詐領出差
    旅費，經循線追查後，始知悉上情。因認被告涉有刑法第21
    6條、第215條之行使業務上登載不實文書、第339條第1項之
    詐欺取財等罪嫌等語。
二、按犯罪事實應依證據認定之，無證據不得認定犯罪事實；不
    能證明被告犯罪者，應諭知無罪之判決，刑事訴訟法第154
    條第2項、第301條第1 項分別定有明文；又認定犯罪事實所
    憑之證據，雖不以直接證據為限，間接證據亦包括在內；然
    而無論直接或間接證據，其為訴訟上之證明，須於通常一般
    之人均不致有所懷疑，而得確信其為真實之程度者，始得據
    為有罪之認定，倘其證明尚未達到此一程度，而有合理之懷
    疑存在時，事實審法院復已就其心證上理由予以闡述，敘明
    其如何無從為有罪之確信，因而為無罪之判決，尚不得任意
    指為違法（最高法院76年台上字第4986號判例要旨足參）；
    再按刑事訴訟法第161條已於91年2月8日修正公布，其第1項
    規定：檢察官就被告犯罪事實，應負舉證責任，並指出證明
    之方法。因此，檢察官對於起訴之犯罪事實，應負提出證據
    及說服之實質舉證責任。倘其所提出之證據，不足為被告有
    罪之積極證明，或其指出證明之方法，無從說服法院以形成
    被告有罪之心證，基於無罪推定之原則，自應為被告無罪判
    決之諭知（最高法院92年台上字第128號判例要旨可佐）。
三、公訴人認被告涉有上開等罪嫌，係以被告及證人李錦雄供證
    ，卷附空軍航空技術學院資圖中心被告個人休假紀錄卡、國
    研院資訊中心94年6月21日國研政服字第0940001160 號函、
    「新版全國期刊聯合目錄資料庫教育訓練」報名單、預算支
    用憑單、簽呈、國內出差旅費報告表、台新國際商業銀行股
    份有限公司95年6月8日台新總法制字第09500001966 號函、
    台北大眾捷運股份有限公司站間行駛時、臺灣鐵路管理局火
    車時刻查詢系統表等情為據。然訊據被告固坦承確有於上開
    時、地製作簽呈、填具差旅費報告表，並於93年3月8日領取
    差旅費2400元等情，惟否認有何被訴行使業務上登載不實文
    書及詐欺犯行，辯稱：伊於93年1 月12日下午出發自行開車
    北上，要參加13日上午這一場會議，12日晚間住在伊弟新竹
    住處，13日上午自新竹搭火車去台北，轉搭捷運至會場，大
    約上午9 時許到會場，到達現場後發現沒有人，才知會議未
    舉行，而伊去台北之前並未收到主辦單位e-mail通知改期，
    之後伊就搭火車回新竹，再開車回到台南大約下午1 時許，
    才去台南百貨公司購物，伊於14日上班後有問主管李錦雄，
    據其表示有去就可以申報差旅費，伊才在15日申報差旅費2,
    400 元等語。
四、證據能力：
(一)、證人李錦雄於法務部調查局高雄縣調查站（下稱調查站）陳
    述，其性質雖屬傳聞證據，惟上開調查筆錄內容，業經本院
    審理時予以提示並告以要旨，且經檢察官及被告、辯護人表
    示意見，當事人或辯護人已知上述筆錄乃傳聞證據，且均未
    於言詞辯論終結前對該等筆錄內容異議，且本院審酌上開筆
    錄作成時，較無人情施壓或干擾，亦無不當取供之情形，認
    為以之作為本案之證據亦屬適當，依刑事訴訟法第159條之5
    第1項規定，自得為證據。
(二)、卷附之被告出差派遣簽呈、個人休（請）假紀錄卡、出勤簽
    到簿、差旅結報簽呈、出差旅費報告表、預算支用憑單、國
    研院資訊中心95年11月13日國研政服字第0950000843號函、
    台新國際商業銀行股份有限公司95年6 月8 日台新總法制字
    第09500001966 號函、國研院資訊中心95年11月13日國研政
    服字第0950000843號函、行政院國家科學委員會科學技術資
    料中心92年12月22日函、國研院資訊中心94年6 月21日國研
    政服字第0940001160號函等件，固均屬書面之傳聞證據，然
    本件檢察官、被告、辯護人已於本院審理調查上開證據時，
    就此證據能力均表示無意見，且本院認為以之作為本件論証
    之證據，均與待證事實具有關聯性，作為本案之證據亦屬適
    當，依刑事訴訟法第159 條之5 第1 項規定，自得為證據。
五、經查：
(一)、證人李錦雄於調查站陳稱：「據我所知，該次會議（上述教
    育訓練）雖然為2 天，但是實際上只需參加1 天即可，所以
    該次會議我請她（甲○○）去參加第2 天之議程，但甲○○
    回來後向我報告該次會議並未如期舉行，我認為該次會議雖
    然沒有如期舉行，但因甲○○實際上有出差至台北，所以一
    樣可以報領差旅費，所以我同意讓她依規定申報差旅費」（
    見偵卷第69頁反面）等語明確，並有被告出差派遣簽呈、個
    人休（請）假紀錄卡、出勤簽到簿、差旅結報簽呈、出差旅
    費報告表、預算支用憑單等件在卷可佐。則被告在其主管李
    錦雄所指定之時間，前往台北參加上述教育訓練，縱該教育
    訓練因故未舉行，仍得申領差旅費；又被告若意在詐領2,40
    0 元差旅費，自可逕予申報即可，何須於93年1 月14日上班
    後，即向主管李錦雄陳明上述教育訓練未如期舉行？徒增是
    否符合請領差旅費之疑慮？則被告於93年1 月14日向主辦單
    位確認因故取消上述教育訓練後，隨即向主管報告，於獲得
    主管同意後，循正常程序填載簽呈申報差旅費等情，尚難認
    有何詐欺之犯罪故意。
(二)、證人即被告之弟謝常清於原審具結證稱：「（問：依你的印
    象，93年1 月間，被告有無住在你竹北市○○○街住處？）
    有。（問：為何你會記得？）被告去我竹北市住處住的隔天
    ，我有到戶政事務所辦理戶籍遷移。（問：是否記得被告在
    93年1 月間的那一天到你竹北市住處？）就是我辦理戶籍遷
    移的前一天，確實時間要看戶口名簿才知道。（問：是否記
    得被告93年1 月間到你家住過幾次？）印象中只有這一次。
    （問：被告住幾天？）只有一晚。（問：被告有無跟你說她
    在93年1 月間到你住處去住是為何何事？）被告會到我住處
    住都是因為被告要去台北上課。（問：被告到你家住，隔天
    被告到台北上課，究竟是被告離開的當天你去辦戶籍遷移，
    還是被告離開的隔天你去辦戶籍遷移？）被告離開的隔天，
    因為被告離開的那天我就去上班」 (原審卷第67-70 頁)，
    又卷附之戶籍謄本亦確實載明證人謝常清於93年1 月14日變
    更為戶長，有戶籍謄本1 份附卷可稽（見原審卷第51頁），
    是證人所述核與被告供陳相符，又被告確實於93年1 月7 日
    填具前往參加上述教育訓練出差派遣單供主管批示（見他卷
    第37頁），則被告所辯伊確實曾於參加上述教育訓練前一晚
    借住其弟謝常清之住處，而於翌日即93年1 月13日前往台北
    上述教育訓練會場等情，尚非無稽，則公訴人上訴意旨所陳
    「依據證人謝常清證詞，無從認定被告於翌日曾至上述教育
    訓練會場」等語，亦有未合；又參以新竹、台北、會場間之
    距離，若以一般火車、捷運搭乘方式，參酌卷附之火車、捷
    運時刻表，亦難以認定被告必無法於上午9 時許抵達上述教
    育訓練會場之情；另國研院資訊中心雖未在原舉辦會場豎立
    公告說明教育訓練取消事宜（參原審卷第36頁之該中心95年
    11 月13 日國研政服字第0950000843號函），又卷附台新國
    際商業銀行股份有限公司95年6 月8 日台新總法制字第0950
    0001966 號函，固有被告於93年1 月13日下午2 時2 分在台
    南市百貨公司購物刷卡紀錄，但被告主張其於上午9 時許抵
    達會場後，發覺現場並無舉行會議跡象，而以其主觀判斷該
    場會議未舉行，隨即離去並返回台南購物刷卡，無從逕認有
    何違反常情之處，是公訴人上訴意旨所陳「被告應待至當日
    上午10時（即原定會場開始時），始能判斷該會議是否取消
    ，而認被告於上午10時離開台北上述教育訓練會場，必無法
    於當日下午2 時趕回台南市百貨公司購物刷卡」，則有未洽
    。
(三)、被告係以網路報名參加上述教育訓練，因報名未成功，以至
    於國研院資訊中心並無被告報名紀錄，嗣於該中心於92年12
    月31日寄發因故延期之電子郵件通知，亦從未為被告所知悉
    等情，除據被告供明外，另有卷附國研院資訊中心95年11月
    13日國研政服字第0950000843號函及所附電子郵件（原審卷
    36-45 頁）、報名出席紀錄表（他卷13-16 頁、偵卷 50-51
    頁）可參，又原本系爭教育訓練知報名截止日係93年1 月8
    日，此有行政院國家科學委員會科學技術資料中心92年12月
    22日函在卷（他卷第38頁），而被告確於93年1 月7 日填具
    出差派遣單供主管批示（他卷第37頁），足徵被告確有報名
    參加該會，否則被告豈會於原定報名截止日前一日，始填具
    出差派遣單。此外，檢察官並未舉證證明被告於93年1 月13
    日前確有收到該中心關於上述教育訓練改期之通知，則被告
    所辯「伊至會場之後，始發覺會議未舉行，隨即返回台南」
    等語，即與客觀通常事理並無不符。至於起訴所據之國研院
    資訊中心94年6 月21日國研政服字第0940001160號函附之「
    新版全國期刊聯合目錄資料庫教育訓練」報名單（見偵卷第
    50-51 頁），則屬上述教育訓練改期於93年2 月16日、17日
    舉辦之報名單，然該次改期教育訓練，被告並未再報名參加
    ，業據被告供明，核與證人李錦雄於調查站、偵查中所述相
    符（見偵卷第70、115 頁），則此部分無從採為對被告不利
    之認定。
(四)、按刑法第215 條從事業務者登載不實罪，係以從事業務之人
    ，明知為不實之事項，而登載於其業務上作成之文書，足以
    生損害於公眾或他人者，為構成要件。被告於被訴行為時係
    資圖中心圖書館三等聘僱管理員，此有個人休假紀錄卡、聘
    僱人員出勤簽到簿在卷，被告因個別之出差事宜製作簽呈並
    填具差旅費報告表，乃循圖書中心規定之請領差旅費法定程
    序所為，又本件既難證明被告有何未前往台北參加上述教育
    訓練之事實，則被告既有實際出差至台北本欲參加上述教育
    訓練，到達會場後始發覺並未舉行因而返回台南，並陳報主
    管後得知仍可申報差旅費，乃於其所申報差旅費文件上登載
    以參加上述教育訓練為由而申報2,400 元差旅費，自無從認
    定被告主觀上有何登載不實事項之犯意，自無從成立上開被
    訴行使業務上登載不實罪。
六、綜上所述，檢察官起訴所據各情，尚無從使本院形成被告有
    罪之確信。此外，復查無其他積極證據足認被告有何詐欺或
    行使業務上登載不實文書之犯行，被告被訴上開犯罪自屬不
    能證明。原審因而以不能證明被告犯罪，而為被告無罪之諭
    知，核無違誤；檢察官提起上訴猶執前詞，指摘原判決不當
    ，為無理由（如上所述），應予駁回。
據上論斷，應依刑事訴訟法第368 條，判決如主文。
本案經檢察官張其主到庭執行職務。
中　　華　　民　　國　　 96　　年　　5 　　月　　8　　日
                  刑事第一庭    審判長法  官  郭雅美
                                      法  官  莊崑山
                                      法  官  張意聰
以上正本證明與原本無異。
本判決不得上訴。
中　　華　　民　　國　　 96　　年　　5 　　月　　8　　日
　　　　　　　　　　　　　　　　　　　書記官  呂素珍
